臺灣臺南地方法院刑事判決　　　　　　　95年度訴字第1638號
聲　請　人　臺灣臺南地方法院檢察署檢察官
被　　　告　甲○○
選任辯護人　蔡弘琳　律師
　　　　　　蔡進欽　律師
　　　　　　蘇正信　律師
上列被告因違反貪污治罪條例案件，經檢察官聲請簡易判決處刑
（95年度偵字第11565號），本院合議庭認為不宜依簡易程序審
理，改依通常程序審理，並判決如下：
    主  文
甲○○無罪。
    理  由
壹、公訴意旨（檢察官的說法）略以：
    被告甲○○於民國88年7月至89年7月間，擔任臺南縣警察局
    歸仁分局龍崎分駐所所長，係依法令服務於地方自治團體所
    屬機關而具有法定職務權限之公務員，其明知龍崎分駐所內
    所放置之引擎號碼業已磨損、無號牌藍色自用小貨車一輛廠
    牌為中華，價值約新臺幣（下同）3萬元，係前任所長何東
    隆、巡佐何朱文、警員戴俊得及林文河於85年間，因破獲竊
    盜案所查扣之無主贓車，且依公務員服務法第20條規定「公
    務員職務上所保之文書財物，應盡善良保管之責，不得毀損
    變換私用或借給他人使用」，竟基於直接圖他人不法利益之
    犯意，於88年10月間，將職務上所保管之上開自用小貨車，
    無限期借與龍和社區巡守隊隊長黃昭祥，供巡守隊巡邏使用
    ，使黃昭祥因而獲得相當於車輛價值約3萬元之利益。迨至
    95 年3、4月間，因臺南縣警察局督察室介入調查，被告始
    要求黃昭祥歸還車輛，黃昭祥因而將該車駛至龍崎鄉公所清
    潔隊旁空地停放。嗣經95年7月11日傳喚被告到案，始查獲
    上情。
    因認被告涉有違反貪污治罪條例第6條第1項第4款圖利罪嫌
    云云。
貳、公訴人認被告涉有貪污罪嫌之依據：
    公訴人認被告涉有貪污罪嫌，無非是以被告於警詢及偵查中
    之自白；證人黃昭祥於警詢及偵查中之證述；證人何東隆於
    警詢中之證述；證人戴俊得於警詢中之證述；證人嚴文燦於
    警詢中之證述；證人林明進於警詢中之證述；蒐證照片6幀
    ；臺南縣警察局歸仁分局85年2月1日歸警刑字號0152號刑案
    偵查卷1宗為憑。
參、被告之辯解及辯護意旨：
    訊據被告固不否認其於上述時間將車輛借予黃昭祥，供龍和
    社區巡守隊巡邏使用，惟堅決否認有何圖利之意圖，辯稱：
    黃昭祥是巡邏隊隊長，將車借交予黃昭祥是供巡邏隊使用，
    並無圖他人不法利益等語。辯護意旨則以：被告將車輛借予
    社區巡守隊使用，並非借予黃昭祥個人使用，其主觀上並無
    圖利之故意，客觀上亦無圖自己或其他私人不法利益，核與
    貪污治罪條例第6條第1項第4款之構成要件不符等語。
肆、本院認為被告無罪之理由：
  一按犯罪事實應依證據認定之，無證據不得認定犯罪事實；又
　　不能證明被告犯罪者，應諭知無罪之判決；刑事訴訟法第15
    4 條第2 項、第301 條第1 項分別定有明文。又刑事訴訟上
    證明之資料，無論其為直接或間接證據，均須達於通常一般
    之人均不致有所懷疑，而得確信其為真實之程度，始得據為
    有罪之認定，若其關於被告是否犯罪之證明未能達此程度，
    而有合理懷疑之存在，致使無從形成有罪之確信，根據「罪
    證有疑，利於被告」之證據法則，即不得遽為不利被告之認
    定，最高法院76年度臺上字第4986號判例可資參照。
  二次按行為後法律有變更者，依刑法第二條第一項規定，以適
    用裁判時之法律為原則，但裁判前之法律有利於行為人者，
    適用最有利於行為人之裁判前之法律（即包括行為時法與中
    間法）。但必其行為同時符合修正後所定之犯罪構成要件，
    始有刑法第二條第一項但書之適用。上訴人等八十二年一月
    至八十三年三月間止違法核發自耕能力證明書後，貪污治罪
    條例第六條第一項第四款之圖利罪，於八十五年十月二十三
    日、九十年十一月七日歷經兩次修正，其中最後一次修正為
    ：對於主管或監督之事務，明知違背法令，直接或間接圖自
    己或其他私人不法利益，因而獲得利益，此即學理上所稱之
    結果犯，其犯罪構成要件已大幅限縮。故公務員雖有圖利之
    犯意與犯行，如其本人或其圖利之對象未因而獲利者，即屬
    不罰。因之公務員直接或間接圖取私人何種不法利益，非但
    為判斷被告之行為是否仍成立犯罪，抑且關係刑法第二條第
    一項之適用，自應具體審認，以彰顯不法利益之具體事實。
    最高法院92年度台上字第776號判例著有明文。
  三經本院查：
    (一)查前開中華藍色自用小貨車一輛，是臺南縣警察局歸仁分
      局龍崎派出所所長何東隆、巡佐何朱文、警員戴俊得及林
      文河等人於85年1、2月間，在屏東縣查獲馮德正、江安政
      、范進謀等人涉嫌竊盜、贓物及違反麻醉藥品管理條例罪
      嫌所扣得，惟因未能電解出引擎號碼以循線交還被害人，
      仍屬無主贓車，故自扣得後至88年10月間，均停放於龍崎
      派出所等情節，業據被告自承在卷，核與證人何東隆、戴
      俊得於調查局證述之情節相符（參見95年度他字第3311號
      卷頁6至10），並有臺南縣警察局歸仁分局85年2月1日歸
      警刑字第01052號刑案偵查卷一宗（均為影本）可資佐證
      。從而，本案未懸掛車牌、引擎號碼業已磨損不可辨識之
      中華藍色自用小貨車一輛確係臺南縣警察局歸仁分局所查
      獲之無主贓車乙節，應可認定。
    (二)次查，證人黃昭祥於調查站及檢察官偵查中證稱其在88年
      間向被告甲○○詢問系爭車輛是否可供其巡守隊夜間巡邏
      使用，經被告甲○○同意後，將車開走供巡守隊夜間巡邏
      使用等語（見95年度他字第3311號卷頁20至22、28至30）
      ，核與被告於檢察官偵查中及本院審理時自承之情節相符
      （見95年度他字第3311號卷頁30、31，本院卷頁14），亦
      與本案聲請簡易判決處刑書所載之犯罪事實相符。從而，
      被告於88年10月間，將前開系爭無主贓車交予臺南縣龍崎
      鄉龍和社區守望相助巡守隊隊長黃昭祥，以供龍和社區守
      望相助巡守隊巡邏使用之事實，亦可認定。
    (三)惟按社區巡守隊之設立目的係為發揚倫理道德促進敦視睦
      鄰，增進情誼，培養里民互助互愛精神推行守望相助，達
      到建立安祥和諧的社會。又其守望相助項目為：一防盜、
      二防火、三防暴、四救助急難、五敬老慈幼。此內政部訂
      頒「守望相助推行要點」之社區巡守隊組織章程載有明文
      。查臺南縣龍崎鄉龍和社區守望相助巡守隊於88年1月23
      日成立，報請臺南縣警察局歸仁分局轉呈臺南縣警察局於
      88 年2月19日以南縣警保字第11451號函准予核備等情
      節，有臺南縣警察局歸仁分局龍崎分駐所88年1月25日龍
      警保字第002號呈報單、臺南縣警察局歸仁分局88年2月1
      日以歸警保字第0634號函、臺南縣警察局88年2月19日
      南縣警保警第11454號函各一紙在卷可資佐證（均為影本
      ，見本院95年度簡字第2526號卷頁12、16、17）。再者，
      參酌龍和社區守望相助巡守隊之成立宗旨係為發揚倫理道
      德，促進敦親睦鄰，培養互動互愛精神，並協助警方打擊
      犯罪，維護治安以建立安祥和諧之社會，主要任務為：一
      實施巡邏勤務，防範宵小侵擾。二聯繫協調社區住戶，促
      進敦親睦鄰。三維護社區各項公共安全，確保區內治安祥
      和。四服務社區居民急難工作，落實守望相助典範。五協
      助警方處理交通事故緊急救難，防火防盜等工作。六其他
      各項社區公益活動的推廣及協助等工作，此有龍和社區守
      望相助巡守隊組織章程一份在卷可資佐證（見本院95年度
      簡字第2526號卷頁13），足認臺南縣龍崎鄉龍和社區巡守
      隊性質係屬公益上之非法人團體，要可認定。
    (四)按貪污治罪條例第六條第一項第四款之圖利罪，於八十五
      年十月二十三日、九十年十一月七日歷經兩次修正，其中
      最後一次業已限縮於直接或間接圖自己或其他私人不法利
      益。查被告行為後，關於圖利罪之構成要件業已限縮於圖
      自己或其他私人之不法利益，而本件被告對其主管或監督
      之系爭無主贓車即中華藍色自用小貨車交予黃昭祥，用供
      性質上屬公益上之非法人團體即臺南縣龍崎鄉龍和社區守
      望相助巡守隊巡邏使用，並非提供予自己或私人使用，且
      係供巡邏之公益使用，並非不法利益，揆諸前開最高法院
      判例要旨，被告所為，核與修正後圖利罪之構成要件不符
      ，自尚難以此遽認被告即有圖利其他私人之不法利益。
    (五)據上所陳，被告前開所辯非無可採，本件尚乏明確之積極
      證據足證被告有圖利他人不法利益之犯行，公訴人所舉事
      證，尚難說服本院形成被告有罪之心證。揆諸首開說明，
      自應為被告無罪之諭知。
據上論斷，應依刑事訴訟法第452條、第301條第1項，判決如主
文。
本案經檢察官陳昆廷聲請簡易判決處刑；檢察官乙○○到庭執行
職務
中　　華　　民　　國　　96　　年　　1 　　月　　31　　日
　　　　　　　　　刑事第二庭    審判長法　官　蘇義洲
                                      法  官  徐文瑞
                                      法  官  洪士傑
以上正本證明與原本無異。
如不服本判決，應於收受送達後10日內向本院提出上訴書狀（應
附繕本）。
　　　　　　　　　　　　　　　　書記官　王政煌
中　　華　　民　　國　　96　　年　　2 　　月　　1 　　日
